ACORDAO-COMPLETO-2368759

ACÓRDÃO 7730/2019 ATA 30/2019 - SEGUNDA CÂMARA

VISTOS, relatados e discutidos estes autos que cuidam de tomada de contas especial instaurada pelo Fundo Nacional de Desenvolvimento da Educação (FNDE) em desfavor da Fundação Educacional, Cultural e Tecnológica Antonieta de Lourdes (Funtec-PA) , CNPJ 03.710.835/0001-23, e do Sr. Raimundo Nonato Saraiva Rodrigues (CPF XXX.886.678-XX) , Presidente daquela entidade, em razão da inexecução do objeto pactuado por força do Convênio 191/2000 (SIAFI 405754) , celebrado entre o Ministério da Educação e a FUNTEC-PA.
ACORDAM os Ministros do Tribunal de Contas da União, reunidos em Sessão da Segunda Câmara, diante das razões expostas pelo Relator, em:
9.1.acolher as alegações de defesa apresentadas pelo Sr. Raimundo Nonato Saraiva Rodrigues, Presidente da Fundação Educacional, Cultural e Tecnológica Antonieta de Lourdes (Funtec-PA) , aproveitando-as para a Fundação Funtec-PA, nos termos do art. 161 do RI/TCU;
9.2. determinar ao Ministério da Educação, por intermédio da Secretaria de Educação Profissional e Tecnológica (Setec) , que diante da manifestação do Governo do Estado do Pará no sentido de retomar a posse direta do imóvel onde se localizam as instalações da Faculdade de Ensino Superior da Amazônia Reunida (Fesar) , no município de Redenção (PA) , cuja construção constituiu o objeto do Convênio 191/2000 (SIAFI 405754) , celebrado entre o Ministério da Educação e a Fundação Educacional, Cultural e Tecnológica Antonieta de Lourdes, com interveniência daquela unidade federativa, tendo como objeto a implementação do Programa de Expansão da Educação Profissional (PROEP) , na referida fundação, envide tratativas com o Estado do Pará de maneira a preservar os interesses da União e/ou assegurar o alcance dos objetivos do Convênio 191/2000, informando ao TCU as providências adotadas, no prazo de sessenta dias; 
9.3. determinar à Segecex que autue processo de monitoramento de forma a acompanhar o implemento da determinação;
9.4. arquivar o presente processo por ausência de pressupostos de constituição e desenvolvimento válido e regular do processo, na forma do art. 201, § 3º e do art. 212 do Regimento Interno do TCU;
9.5.dar ciência da presente decisão à Secretaria Executiva do Ministério da Educação, para efeito de supervisão ministerial (art. 87, inciso I, da Constituição Federal) , bem como ao Governo do Estado do Pará, ao Sr. Raimundo Nonato Saraiva Rodrigues e à Fundação Educacional, Cultural e Tecnológica Antonieta de Lourdes e à Prefeitura Municipal de Redenção (PA) , informando-lhes que o inteiro teor da deliberação pode ser consultado no endereço http://www.tcu.gov.br/acordaos;
9.6.dar ciência da presente decisão ao Assessor Especial de Controle Interno do Ministério da Educação, nos termos do §5º do art. 18 da Resolução-TCU 170/2004, para conhecimento, informando-lhe que o inteiro teor da deliberação pode ser consultado no endereço http://www.tcu.gov.br/acordaos.

Tomada de contas especial em razão da inexecução do objeto pactuado por força do convênio tendo como objeto a implementação do Programa de Expansão da Educação Profissional - PROEP, na Fundação Educacional, Cultural e Tecnológica Antonieta de Lourdes/PA, com a implantação do Centro de Educação Profissional Antonieta de Lourdes (CEPAL)

Segunda Câmara

Ministério da Educação.

3. Interessados/Responsáveis:
3.1. Interessado: Fundo Nacional de Desenvolvimento da Educação (00.378.257/0001-81).
3.2. Responsáveis: Fundação Educacional, Cultural e Tecnológica Antonieta de Lourdes (03.710.835/0001-23); Raimundo Nonato Saraiva Rodrigues (XXX.886.678-XX).

13.1. Ministros presentes: Ana Arraes (Presidente), Augusto Nardes, Aroldo Cedraz e Raimundo Carreiro (Relator).
13.2. Ministro-Substituto presente: André Luís de Carvalho.

ACORDAO-COMPLETO-2552659

Acórdão 6089/2022 - Segunda Câmara

RAIMUNDO CARREIRO

Cuidam os presentes autos de tomada de contas especial instaurada pelo Fundo Nacional de Desenvolvimento da Educação (FNDE) em desfavor da Fundação Educacional, Cultural e Tecnológica Antonieta de Lourdes (FUNTEC-PA) , CNPJ 03.710.835/0001-23, e do Sr. Raimundo Nonato Saraiva Rodrigues (CPF XXX.886.678-XX) , Presidente daquela entidade.
2.	A TCE foi instaurada em razão da inexecução do objeto pactuado por força do Convênio 191/2000 (SIAFI 405754) , celebrado entre o Ministério da Educação e a Fundação Educacional, Cultural e Tecnológica Antonieta de Lourdes, com interveniência do Estado do Pará (peça 2, p. 50-68) , tendo como objeto a implementação do Programa de Expansão da Educação Profissional (PROEP) , na Fundação Educacional, Cultural e Tecnológica Antonieta de Lourdes/PA, com a implantação do Centro de Educação Profissional Antonieta de Lourdes (CEPAL) , de acordo com o Projeto Específico 556, aprovado pelo Diretor Executivo da Unidade de Coordenação do programa (UCP/SEMTEC) , conforme o plano de trabalho aprovado (peça 2, p. 86-110) .
3.	Para execução do Projeto Específico objeto do Convênio 191/2000, foi estipulado originalmente o valor de R$ 2.128.762,00, à conta do Orçamento Geral da União, de acordo com o correspondente Plano Operativo Anual aprovado pelo BID, conforme Cláusula Quarta - Do Valor e da Dotação Orçamentária do ajuste (peça 2, p. 58) e o respectivo Plano de Trabalho (peça 2, p. 86-90) .
EXAME PRELIMINAR
4.	O disposto no art. 10 da Instrução Normativa nº 71/TCU/2012 foi observado, uma vez que constam dos autos os documentos elencados nesse normativo que se aplicam ao caso concreto e que possibilitam sua análise do mérito, em privilégio aos princípios do devido processo legal, contraditório e ampla defesa.
AUDIÊNCIAS E CITAÇÕES
5.	A citação solidária da Fundação Educacional, Cultural e Tecnológica Antonieta de Lourdes - FUNTEC-PA e do Sr. Raimundo Nonato Saraiva Rodrigues, na condição de seu presidente, foi realizada por meio dos Ofícios 1503/2016-TCU/Secex-PA e 1504/2016-TCU/Secex-PA, ambos datados de 1/8/2016 (peças 18 e 19) .
6.	Somente a notificação do Sr. Raimundo Nonato Saraiva Rodrigues foi bem sucedida (peça 20) , tendo comparecido aos autos, mediante procurador constituído (peça 22) , para acostar documentação de defesa (peça 24) , consistente em reprodução de documentos da fase interna da tomada de contas especial (peça 24, p. 24-32) , termo de depoimento em inquérito policial (peça 24, p. 22-230, ata de reunião da Fundação (peça 24, p. 12-15) , termo de convênio de cooperação educacional (peça 24, p. 17-21) , firmado entre a Funtec e a municipalidade de Redenção (PA) , o mandado de busca e apreensão (peça 24, p. 7) e a representação à Corregedoria-Geral de Justiça do Estado do Pará (peça 24, p. 8-10) .
ANÁLISE DE MÉRITO APRESENTADA PELA UNIDADE TÉCNICA
7.	Transcrevo a seguir, com fulcro no art. 1º, § 3º, inciso I, da Lei nº 8.443/1992, excerto da instrução lavrada no âmbito da então Secretaria de Controle Externo de Tomada de Contas Especial (peça 56) , cujas conclusões contaram com a anuência do corpo diretivo daquela unidade técnica (peças 57 e 58) , bem como do Ministério Público Junto ao TCU, representado pelo Subprocurador-Geral Lucas Rocha Furtado, conforme o Parecer à peça 59.
"HISTÓRICO 
Para execução do Projeto Específico objeto do Convênio 191/2000, foi estipulado originalmente o valor de R$ 2.128.762,00, à conta do Orçamento Geral da União, de acordo com o correspondente Plano Operativo Anual aprovado pelo BID, conforme Cláusula Quarta - Do Valor e da Dotação Orçamentária do ajuste (peça 2, p. 58) e o respectivo Plano de Trabalho (peça 2, p. 86-90) .
O ajuste original foi objeto de oito Termos Aditivos, que foram sistematizados conforme quadro a seguir:
	Tipo
	Data
	Vigência
	Objeto
	Localização

	Original
	22/12/2000
	26 meses (21/2/2003) 
	Proep - Construção do Cepal e especificar dispêndio do exercício no valor de R$ 400.000,00
	Peça 2, p. 50/68 e 74

	1º Termo Aditivo
	20/9/2001
	26 meses (21/2/2003) 
	Especificar dispêndio do exercício no valor de R$ 762.676,00
	Peça 2, p. 158/162 e 172

	2º Termo Aditivo
	7/11/2002
	50 meses (21/2/2005) 
	Prorrogar vigência e acrescer o valor global de execução em R$ 341.838,52. O valor conveniado global passou a ser de R$ 2.470.600,52,
	Peça 2, p. 258/262 e 264

	3º Termo Aditivo
	22/4/2003
	50 meses (21/2/2005) 
	Especificar dispêndio do exercício no valor de R$ 414.891,52.
	Peça 2, p. 338/342 e 348

	4º Termo Aditivo
	11/9/2003
	50 meses (21/2/2005) 
	Alocar dispêndio adicional ao exercício (R$ 110.535,28) e ajustar Plano de Trabalho.
	Peça 3, p. 14/18 e 20

	5º Termo Aditivo
	17/12/2003
	50 meses (21/2/2005) 
	Alocar dispêndio adicional ao exercício (R$ 150.000,00) e ajustar Plano de Trabalho.
	Peça 3, p. 92/96 e 98

	6º Termo Aditivo
	26/8/2004
	56 meses (21/8/2005) 
	Prorrogar por mais seis meses o prazo de vigência, alocar dispêndio de R$ 300.000,00 e ajustar Plano de Trabalho.
	Peça 3, p. 183/187 e 193

	7º Termo Aditivo
	22/8/2005
Dou de 12/1/2006
	66 meses (22/6/2006) 
	Prorrogar por mais dez meses o prazo de vigência e ajustar Plano de Trabalho.
	Peça 3, p. 357/361

	8º Termo Aditivo
	22/6/2006
Dou de 30/6/2006
	153 dias a partir de 23/6/2006
 (22/11/2006) 
	Prorrogar por mais 153 dias, a partir de 23/6/2006, o prazo de vigência.
	Peça 4, p. 28

Conforme apontado no Relatório de TCE 06/2016 - DIREC/COTCE/CGCAP/DIFIN/FNDE/MEC (peça 8, p. 228) , os recursos federais foram repassados nas datas e mediante as ordens bancárias abaixo descritas:
	Data
	Ordem Bancária
	Valor (R$) 
	Parcela
	Localização

	3/12/2001
	2001OB001685
	90.077,77
	1ª
R$ 400.000,00
	Peça 1 - p. 55, 61 e Peça 2 - p. 178

	21/12/2001
	2001OB001800
	309.922,23
		Peça 1 - p. 55, 61 e Peça 2 - p. 184

	4/4/2002
	2002OB000232
	118.452,26
	2ª
R$ 762.676,00
	Peça 1 - p. 55, 61 e Peça 4 - p. 260

	24/4/2002
	2002OB000292
	101.862,40
		Peça 1 - p. 55, 61 e Peça 4 - p. 260

	2/5/2002
	2002OB000310
	84.754,34
		Peça 1 - p. 55, 61 e Peça 5 - p. 252

	18/12/2002
	2002OB001733
	63.005,13
		Peça 1 - p. 55, 61 e Peça 5 - p. 266

	31/12/2002
	2002OB001837
	394.601,87
		Peça 1 - p. 55, 61 e Peça 5 - p. 268

	14/5/2003
	2003OB000169
	366.420,86
	3ª 
R$ 414.891,52
	Peça 1 - p. 55 e 61 e Peça 5, p. 270

	13/4/2004
	2004OB900054
	48.470,66
		Peça 1 - p. 55, 61 e Peça 6 - p. 161

	13/4/2004
	2004OB900055
	110.535,28
	4ª
R$ 110.535,28
	Peça 1 - p. 55, 63 e Peça 6 - p. 161

	9/11/2004
	20040B900271
	43.240,02
	5ª
R$ 150.000,00
	Peça 1 - p. 55 e 63

	9/11/2004
	2004OB900272
	106.759,98
		Peça 1 - p. 55 e 63

Em 10/4/2003, por meio do Ofício 022/03 - Funtec (peça 4, p. 238) , o convenente apresentou documentação referente à prestação de contas relativa à 1ª parcela do Convênio 191/2000-MEC/SEMTEC, no valor de R$ 400.000,00, cuja aprovação foi sugerida pelo Parecer 511/2004/MEC/SETEC/DAF (peça 5, p. 122-124) , de 20/9/2004, da lavra da Divisão de Apoio Administrativo, Orçamentário e Financeiro (Secretaria de Educação Profissional e Tecnológica) do Ministério da Educação, o que se implementou por declaração (peça 5 - p. 126) da Secretaria de Educação Profissional e Tecnológica do Ministério da Educação.
Em 10/1/2004, por meio do Ofício 002/04 - Funtec (peça 5 - p. 150) , o convenente apresentou documentação referente à prestação de contas relativa à 2ª parcela do Convênio 191/2000-MEC/SEMTEC, no valor de R$ 762.676,00.
A Gerência de Acompanhamento e Avaliação de Projetos - 3ª Região (Secretaria de Educação Média e Tecnológica) do Ministério da Educação emitiu, em 27/4/2004, o Parecer Técnico 4/2004, analisando tecnicamente o processo e atestando a execução física do convênio com parecer favorável à prestação de contas no que tange ao valor gasto em infraestrutura (peça 5, p. 358) , entendimento endossado pela Gerência da Unidade de Coordenação do Programa Proep (Secretaria de Ensino Médio e Tecnológico) do Ministério da Educação no Parecer 022/2004, de 6/5/2004, o qual declarava a conferência das despesas relativas à infraestrutura física, atestava sua compatibilidade com o projeto aprovado e concluía que os recursos, embora classificados em três elementos de despesas diferentes, haviam sido aplicados em sua totalidade no elemento "Obras", estando coerente com a execução física do objeto, devendo apenas ser reclassificados tais elementos quando da liberação das parcelas futuras (peça 5, p. 360) .
A Informação 514/2004/MEC/SETEC/PROEP/GAF-4 (peça 6, p. 15-17) , de 16/12/2004, do Departamento de Desenvolvimento e Programas Especiais do Proep (Secretaria de Educação Profissional e Tecnológica) do Ministério da Educação, considera que as informações fornecidas estão compatíveis com os documentos anexados à prestação de contas, o disposto no Parecer da 3ª Região 022/2004 e a observância das normas pactuadas pelo BID, para sugerir a submissão do processo à consideração superior para análise e aprovação da 2ª parcela do ajuste.
O Parecer 027/2005-PROEP/COAPC/CGCAP/DIFIN/FNDE/MEC (peça 6, p. 31-33) , de 8/7/2005, da Coordenação-Geral de Contabilidade e Acompanhamento de Prestação de Contas (Diretoria Financeira - FNDE) , do Ministério da Educação, analisou a prestação de contas parcial constatando que a mesma se encontra em conformidade com os dispositivos legais estabelecidos pela IN/STN/MF 1/97 e de acordo com o plano de trabalho vigente. Ato contínuo, o Presidente do FNDE aprovou as contas nos termos propostos em 2/8/2005.
Em 22/10/2004, por meio do Ofício 15/2004 - Funtec (peça 6 - p. 55) , o convenente apresentou documentação referente à prestação de contas relativa à 3ª parcela do Convênio 191/2000-MEC/SEMTEC, no valor de R$ 414.891,52.
A Diretoria de Programas Especiais (FNDE) , do Ministério da Educação, emitiu, em 16/6/2008, o Parecer 013/2008 - 2ª Gerência - PROEP/FNDE/MEC (peça 6, p. 305-309) recomendando a aprovação da prestação de contas referente à 3ª parcela, quanto aos aspectos de engenharia, dos recursos utilizados nas obras civis de infraestrutura.
A Diretoria de Projetos Especiais (FNDE) , do Ministério da Educação, emitiu, em 18/6/2008, a Nota Técnica 025/2008 (peça 6, p. 311-313) analisando tecnicamente a prestação de contas relativa à 3ª parcela do ajuste, recomendando a aprovação da mesma no tocante à execução física, ressalvando a inexistência de verificação "in loco".
Por meio da Informação 716/2008-DIPRE/COAPC/CGCAP/DIFIN/FNDE/MEC (peça 6 - p. 317-321) , de 30/9/2008, a Coordenação-Geral de Contabilidade e Acompanhamento de Prestação de Contas (FNDE) , do Ministério da Educação, analisa a prestação de contas parcial pugnando pelo encaminhamento à Unidade Técnica Gestora/DIPRO para que proceda a inclusão do Plano de Trabalho e Termo Aditivo atualizados. Não foi localizada nos autos documentação relativa à provável aprovação da 3ª parcela do ajuste.
A despeito das primeiras apreciações a cargo do órgão repassador, no sentido da regularidade das contas que se apresentavam, a Controladoria-Geral da União, provocada por denúncia, solicitou à   Divisão de Auditoria de Programas (Auditoria Interna - FNDE) do Ministério da Educação, um ação de fiscalização na gestão do convênio, donde foi emitido o Relatório de Auditoria 25/2006 (peça 6, p. 361-371) , cujas conclusões encontram síntese nos substratos abaixo declinados: 
ausência de documentos que comprovem a realização das despesas efetuadas do convênio;
desvio de finalidade do objeto do convênio;
ausência de divulgação da obra realizada com recursos do convênio;
obra inacabada, visivelmente depredada e parcialmente abandonada; e
omissão de prestação de contas parcial, referente à 4ª e 5ª parcelas, de recursos do convênio.
O relatório acima descrito recomendou, além da vedação do repasse da sexta e sétima parcelas dos recursos previstos, a instauração de Tomada de Contas Especial no valor de R$ 1.838.102,80, arrolando como responsável o Sr. Raimundo Nonato Saraiva Rodrigues, tendo em vista as constatações apontadas.
Foi o Sr. Raimundo Nonato Saraiva Rodrigues notificado acerca do conteúdo disposto no Relatório de Auditoria 25/2006 para conhecimento e recolhimento do valor impugnado devidamente atualizado (peça 6, p. 375) , conforme aviso de recebimento respectivo (peça 6, p. 377) , na data de 8/1/2007, tendo permanecido silente, o que provocou a instauração da tomada de contas especial (peça 7, p. 78) , na data de 12/3/2007. 
Já instaurada a tomada de contas especial, em sua fase interna, o Sr. Raimundo Nonato Saraiva Rodrigues foi notificado a respeito da omissão de apresentação de prestações de contas parciais relativas a quarta e quinta parcelas do ajuste, respectivamente, por meio dos Ofícios 2069/2008-DIREL/COAPC/CGCAP/DIFIN/FNDE/MEC (peça 7, p. 137) , de 7/11/2008, com Aviso de Recebimento datado de 20/11/2008 (peça 7, p. 166) e 2070/2008-DIREL/COAPC/CGCAP/DIFIN/FNDE/MEC (peça 7, p. 260) , de 7/11/2008, este com Aviso de Recebimento datado de 20/11/2008 (peça 7, p. 272) .
Em resposta às notificações do concedente, o responsável informou que a Funtec fora atingida por ação cautelar de busca e apreensão por parte do Juiz de Direito da Comarca de Redenção, tendo denunciado a exação à Corregedoria-Geral de Justiça do Estado do Pará, Governo do Estado do Pará, Procuradoria-Geral da Justiça, Tribunal de Justiça do Estado do Pará e Ordem dos Advogados do Brasil, Seccional do Pará, na busca de interpelação judicial do magistrado e elucidação dos fatos (peça 7, p. 139) . 
O Relatório do Tomador de Contas Especial 06/2016 (peça 8, p. 228-248) , emitido em 8/1/2016, concluiu pela existência de dano ao erário no valor histórico de R$ 1.838.102,80, de  responsabilidade, em regime de solidariedade, do Sr. Raimundo Nonato Saraiva Rodrigues e da Fundação Educacional, Cultural, Tecnológica Antonieta de Lourdes (FUNTEC-PA) , entendimento compartilhado pelas instâncias subsequentes do controle interno (peça 8, p. 262-267) , manifestações das quais tomou ciência a autoridade ministerial (peça 8, p. 268) .
Em primeira intervenção nos autos, a SECEX-PA, em pareceres convergentes (peças 12-14) , detectou lacunas no acervo probatório, consistentes na ausência, nos autos, da prestação de contas relativa à 3ª parcela do convênio, no valor de R$ 414.891,52, a despeito da existência de declaração de sua apresentação, em 22/10/2004, por meio do Ofício 15/2004 - Funtec (peça 6 - p. 55) . 
Paralelamente, foi ressaltada a existência de evidências nos autos de que o bem imóvel no qual foi executado o objeto da implementação do Programa de Expansão da Educação Profissional (PROEP) no município de Redenção (PA) , objeto do Convênio 191/2000, seria de propriedade do Estado do Pará, sendo cedido seu uso mediante contrato à Fundação Educacional, Cultura e Tecnológica Antonieta de Lourdes - FUNTEC/PA (peça 1, p. 115-121) , no qual fora instalada uma instituição de ensino superior privada (Faculdade de Ensino Superior da Amazônia Reunida - Fesar) , em flagrante  desvio de finalidade do projeto e ofensa à Cláusula Nona do ajuste (peça 2, p. 64-66) , que assegurava ao convenente "o direito de posse e uso dos bens adquiridos, produzidos e construídos com recursos deste convênio, desde que utilizados exclusivamente para o atendimento às finalidades do PROEP" (grifo nosso) .
A unidade técnica consignou o entendimento de que, em virtude do princípio da independência das instâncias, não deveria socorrer ao responsável o argumento de que fora prejudicado, tal qual a Funtec, pela cautelar de busca e apreensão promovida pelo Juízo da Comarca de Redenção (PA) . 
Em arremate, emergindo na responsabilização dos agentes, atestou que o Sr. Raimundo Nonato Saraiva Rodrigues haveria assumido o exercício de Presidente da Funtec-PA em 24/1/2001, conforme Ata de Reunião Extraordinária do Conselho Diretor da Fundação Educacional, Cultural e Tecnológica Antonieta de Lourdes (peça 2, p. 138) , data anterior ao primeiro repasse à conta do Convênio 191/2000, em 3/12/2001 (peça 8, p. 228) , tendo gerido os recursos repassados em sua integralidade.
Quanto à responsabilização da Funtec-PA, em consonância com o Incidente de Uniformização de Jurisprudência decidido pelo Acórdão 2763/2011-TCU-Plenário, em casos da espécie, deveriam ser responsabilizados solidariamente a pessoa jurídica de direito privado e seus administradores pelo dano ao erário, tendo em vista que os recursos públicos foram transferidos a entidade privada, com vista à consecução de uma finalidade pública.
Desta forma, a SECEX-PA, com fulcro em delegação de competência conferida pelo nobre Relator, promoveu a citação dos responsáveis (peças 18-19) , conforme delineado naquela instrução, ao seu cabo: 
 (...) realizar a citação solidária do Sr. Raimundo Nonato Saraiva Rodrigues, CPF XXX.886.678-XX, Presidente da Funtec/PA desde 24/1/2001 (peça 2, p. 138) e da Fundação Educacional, Cultural e Tecnológica Antonieta de Lourdes - Funtec/PA, CNPJ 03.710.835/0001-23, com fundamento nos artigos 10, § 1º, e 12, incisos I e II, da Lei 8.443/1992, c/c o art. 202, incisos I e II, do RI/TCU, para que, no prazo de quinze dias, apresentem alegações de defesa e/ou recolham aos cofres do Fundo Nacional de Desenvolvimento da Educação - FNDE a quantia abaixo indicada, atualizada monetariamente a partir da respectiva data até o efetivo recolhimento, abatendo-se na oportunidade a quantia eventualmente ressarcida, na forma da legislação em vigor: 
Irregularidade:  1) não comprovação da boa e regular aplicação de recursos federais recebidos por intermédio do Convênio 191/2000 (Siafi 405574) , em face da omissão no dever constitucional de prestar contas; 2) desvio de finalidade na execução do convênio.
Dispositivos infringidos: art. 70, parágrafo único da CRFB; art. 93 do Decreto-lei 200/67; Cláusula Sexta, Cláusula Oitava e Cláusula Nona, Subcláusula Terceira, alínea a, do Termo de Convênio 191/2000;
0. Condutas: 
 desvio de finalidade na aplicação dos recursos, conforme peça 10, Contrato de Cessão de Uso (peça 1, p. 115) .
 omissão de prestação de contas parcial, referente à 4ª e 5ª parcelas, dos recursos do convênio.
Quantificação do débito (peça 11) :
	Data da ocorrência
	Valor original (R$) 

	3/12/2001
	90.077,77

	21/12/2001
	309.922,23

	4/4/2002
	118.452,26

	24/4/2002
	101.862,40

	2/5/2002
	84.754,34

	18/12/2002
	63.005,13

	31/12/2002
	394.601,87

	14/5/2003
	366.420,86

	13/4/2004
	48.470,66

	13/4/2004
	110.535,28

	9/11/2004
	150.000,00

	Valor atualizado até 25/7/2016
	4.313.685,70

Somente a notificação do Sr. Raimundo Nonato Saraiva Rodrigues foi profícua (peça 20) , tendo comparecido aos autos, mediante procurador (não há menção à condição de advogado) constituído (peça 22) , para acostar documentação de defesa (peça 24) , consistente em reprodução de documentos da fase interna da tomada de contas especial (peça 24, p. 24-32) , termo de depoimento em inquérito policial (peça 24, p. 22-230, ata de reunião da Fundação (peça 24, p. 12-15) , termo de convênio de cooperação educacional (peça 24, p. 17-21) , firmado entre a Funtec e a municipalidade de Redenção (PA) , o mandado de busca e apreensão (peça 24, p. 7) e a representação à Corregedoria-Geral de Justiça do Estado do Pará (peça 24, p. 8-10) .
Nessa peça, o defendente sustenta, em síntese, em peça vestibular, que a execução física do ajuste foi completa, estando todos os prédios funcionando, e que não pode prestar contas devido à execução da cautelar de busca e apreensão determinada pelo magistrado da comarca de Redenção (PA) , que lhe subtraíra os documentos correspondentes. 
Posteriormente, após pedido de prorrogação de prazo, aduziu o arrazoado de peça 31, que pode ser sintetizado nos seguintes elementos: 
28.1	Houve conclusão total das obras, conforme fotos de altimetria aérea acostadas, estando os prédios, em normal funcionamento e cedidos ao município de Redenção, construídos onde planejados, inexistindo dúvidas sobre esse fato;
28.2	Reafirma a impossibilidade de prestar contas totalmente diante da medida cautelar de busca e apreensão de documentos da lavra do juiz de direito da Comarca de Redenção, medida absolutamente alheia à sua vontade;
28.3.	A ausência de documentos que comprovam a realização das despesas efetuadas no convênio deveu-se à ação desordenada praticada pelos agentes do judiciário, classificados como "súcia", "salteadores" e "orda (sic) ", e à inação do município e omissão do interveniente, o Estado do Pará; 
28.4	A fundação não tinha possibilidades financeiras de manter as estruturas físicas, o que ensejou a celebração de convênio com o município de Redenção e com a faculdade particular que almejava parceria para se instalar no município, oferecendo diversos cursos de nível superior, sendo que a parceria com a instituição seria essencial para permitir a manutenção da estrutura. 
29.	Em novo pronunciamento nos autos, a SECEX-PA, novamente em pareceres uniformes (peças 38-40) , analisando os elementos adunados, ponderou que haveria fundadas dúvidas sobre a execução de parte do convênio, a utilidade da obra, a dominialidade atual do terreno e o atingimento da finalidade do ajuste, o que desaconselharia, a princípio, a imputação de débito aos responsáveis.
30.	Diante desse quadro, consignou as seguintes observações, "in verbis":  
16.	Há indícios de solução de continuidade no projeto, além de que houve desvio de finalidade do projeto após expirado o prazo de vigência do convênio. A eleição pelo concedente da solução que atenda ao interesse público, considerando que compete à União indenização sobre os recursos efetivamente gastos, prescinde da correta identificação de responsabilidade pela não prestação de contas, uma vez que o responsável citado carreou aos autos Mandado de Busca, Apreensão movida pela Fazenda Pública do município de Redenção (peça 31, p. 9) em desfavor de Mário Aparecido Moreira (prefeito municipal de Redenção na gestão 2001/2004, peça 36) e executada pelo Juízo de Direito da 1ª Vara da Comarca de Redenção.
17.	Em consulta ao site http://www.tjpa.jus.br em 17/7/2017 (peça 37) , constatou-se que tramita no Juízo de Direito da 1ª Vara Cível e Empresarial de Redenção processo cível cautelar 000001-04.2005.8.14.0045 (SAP 200510007071) tendo como requerente a Fazenda Pública do Município de Redenção e requerido o Sr. Mário Aparecido Moreira.
18.	A alegação de defesa apresentada pelo responsável de que a parte financeira foi interrompida com a medida cautelar de busca e apreensão de documentos exarada pelo juiz de direito da Comarca de Redenção, deve ser circularizada mediante cópia dos autos do processo acima descrito, a fim de se avaliar em que medida houve prejuízo à prestação de contas da escorreita aplicação dos recursos por parte do responsável. Além disso, a Funtec/PA, fundação integrante da administração pública municipal, pode ter sido prejudicada por ação impetrada pelo município de Redenção em função de briga política entre grupos políticos, uma vez que o Sr. Mário Aparecido Moreira foi Prefeito Municipal de Redenção na gestão 2001/2004.
31.	Para espancar tais dúvidas, alvitrou e realizou (peças 42-43) a unidade técnica as seguintes diligências: 
31.1.	Diligência à Secretaria de Administração no Estado do Pará (SEAD) , para que encaminhe a este TCU, no prazo de 15 (quinze) dias, os documentos comprobatórios/informações abaixo descritos:
31.1.1.	encaminhar cópia do documento de dominialidade do imóvel de área de terra rural de propriedade do estado do Pará, sem denominação especial, constituída de parte dos lotes n ºs 103, 105 e 107, localizada na Colônia Frei Gil de Vila Nova, no município e Comarca de Redenção, com área de 139,1128ha (cento e trinta e nove hectares, onze ares e vinte e oito centiares) , cravada na margem esquerda da Rodovia PA-287 km 15, sentido Redenção-Conceição do Araguaia, registrada sob o número de matrícula 8.359 do Registro de Imóveis da Comarca de Redenção; e
31.1.2.	informar quem está usando o imóvel atualmente; e
31.1.3.	encaminhar cópia do contrato de cessão de uso em vigor referente ao imóvel descrito acima. 
31.2.	Diligência à Prefeitura Municipal de Redenção - PA, para que encaminhe a este TCU, no prazo de 15 (quinze) dias, os documentos comprobatórios/informações abaixo descritos:
31.2.1.	encaminhar cópia do contrato de cessão de uso em vigor referente ao imóvel de propriedade do estado do Pará, localizado na Colônia Frei Gil de Vila Nova, no município e Comarca de Redenção, com área de 139,1128ha (cento e trinta e nove hectares, onze ares e vinte e oito centiares) , cravada na margem esquerda da Rodovia PA-287 km 15, sentido Redenção-Conceição do Araguaia, registrada sob o número de matrícula 8.359 do Registro de Imóveis da Comarca de Redenção;
31.2.2.	informar quem está usando o imóvel atualmente; e
31.2.3.	encaminhar cópia da petição inicial da ação cautelar de busca e apreensão ajuizada na 1ª Vara Cível e Empresarial de Redenção pela Fazenda Pública do município de Redenção no exercício de 2005 (processo cível cautelar 000001-04.2005.8.14.0045 - SAP 200510007071) em desfavor do Sr. Mário Aparecido Moreira (prefeito municipal de Redenção na gestão 2001/2004) .
32.3.	Diligência ao Juízo da 1ª Vara Cível e Empresarial de Redenção - PA, para que encaminhe a este TCU, no prazo de 15 (quinze) dias, os documentos comprobatórios/informações abaixo descritos:
32.3.1.	encaminhar cópia integral do processo cível cautelar 000001-04.2005.8.14.0045 - SAP 200510007071, ajuizada na 1ª Vara Cível e Empresarial de Redenção pela Fazenda Pública do município de Redenção no exercício de 2005, em desfavor do Sr. Mário Aparecido Moreira (prefeito municipal de Redenção na gestão 2001/2004) , a fim de subsidiar Tomada de Contas Especial, em trâmite no Tribunal de Contas da União, instaurada pelo Fundo Nacional de Desenvolvimento de Educação - FNDE em desfavor da Fundação Educacional, Cultural e Tecnológica Antonieta de Lourdes - Funtec/PA e do Sr. Raimundo Nonato Saraiva Rodrigues.
32.	A Secretaria de Estado de Administração do Pará recebeu o expediente encaminhado (peça 43) mediante aviso de recebimento (peça 44) , acostando a documentação solicitada (peça 46) . 
33.	A 1ª Vara Cível e Empresarial de Redenção (PA) recebeu, conforme atesta o respectivo aviso (peça 45) , na data de 13/10/2017, o expediente que lhe foi endereçado (peça 42) , mas não atendeu à diligência. 
34.	A Prefeitura Municipal de Redenção (PA) recebeu (peça 47) o expediente enviado (peça 41) , na data de 17/10/2017, sendo que, em resposta (peça 48) , atendeu apenas parcialmente as solicitações, remetendo a cópia da petição inicial da ação cautelar de busca e apreensão 000001-04.2005.8.14.0045 (peça 48, p. 3-12) . Em relação às demais demandas, alegando indisponibilidade de tempo, solicitou dilação de prazo em 30 dias. 
35.	O ínclito Relator aquiesceu ao pedido (peça 50) , mas, a despeito da deferência, o destinatário não enviou os documentos e as informações requeridas. 
EXAME TÉCNICO
36.	Em que pese a frustração parcial das diligências envidadas, cujas solicitações foram, em parte, duplicadas para efeito de circularização, os elementos incorporados aos autos podem aclarar algumas questões levantadas e contribuir para uma solução de mérito. 
37.	As irregularidades apontadas no expediente citatório são a omissão parcial da prestação de contas e o desvio de finalidade, este evidenciado na medida em que nas instalações custeadas pela União hoje não funciona nenhum polo de educação profissional ofertado à comunidade de forma gratuita, em complementaridade às ações da rede pública local, mas sim uma faculdade privada, a qual, aparentemente, apresenta propósito empresarial. 
38.	A omissão parcial da prestação de contas foi justificada pelo Sr. Raimundo Nonato Saraiva Rodrigues como derivada da indisponibilidade documental para esse mister, porquanto subtraídos manu militari pelo Poder Judiciário em ação cautelar de busca e apreensão tombada sob o número 000001-04.2005.8.14.0045 (peça 48, p. 3-12) , requerida pelo município de Redenção (PA) . 
39.	Pela exordial daquele feito, aduzida em resposta à diligência efetuada ao município, a causa de pedir (próxima) da ação residiria no suposto desaparecimento de documentos públicos da sede da Prefeitura, quando da passagem de mandato do Sr. Mário Aparecido Moreira, ex-Prefeito Municipal de Redenção (PA) , na gestão 2001-2004. 
40.	O Sr. Raimundo Nonato Saraiva Rodrigues, dirigente da Funtec, fora Secretário de Administração naquela gestão municipal, razão pela qual foi incluído, juntamente com outros 22 agentes municipais (peça 48, p. 10-12) , no rol de atingidos pela medida, tal como pleiteada ao Juízo, nos endereços em que fossem encontrados pelos oficiais de justiça encarregados da execução da medida. 
41.	Apontou ainda o responsável, em sua defesa, que a destinação dos documentos apreendidos seria ignorada.  
42.	Considerando somente a singeleza da petição inicial daquela ação (hoje um procedimento, no arranjo da legislação processual civil em vigor) , não aflora nenhum indício da materialidade do alegado ilícito (o extravio documental) nem de participação ou co-autoria do Sr. Raimundo Nonato Saraiva Rodrigues na suposta ação inquinada, que possa prejudicar seu argumento. A inclusão de sua pessoa nos destinatários da ordem de busca e apreensão decorreu, com certeza, unicamente de sua condição de integrante da gestão municipal pretérita, a quem se atribuía a supressão de documentos públicos dos arquivos municipais. 
43.	Assumindo essa premissa, é caracterizado um evento de força maior, alheio à vontade do responsável, e para o qual não comprovadamente contribuiu, seja por ação ou omissão. Tampouco se pode afirmar que não procurou suplantar esses obstáculos no âmbito do processo judicial, pois representou contra os agentes pelos excessos que teriam sido cometidos no cumprimento da medida cautelar, o que pode, sem dúvida, caracterizar insurgência contra a medida.  
44.	Pode ser presumido, em caráter juris tantum, diante do quadro fático-probatório e das regras ordinárias de experiência, que os documentos necessários à complementação da prestação de contas estivessem nas dependências da Funtec, de onde foram recolhidos por decisão judicial. No cotidiano forense e policial, é cediço que nessas ações é comum que as apreensões ultrapassem o universo de bens ou documentos elegíveis, pelas circunstâncias e dificuldades que acometem os agentes para proceder a uma seleção criteriosa dos itens a serem recolhidos. Como regra, essa seleção termina por se operar a posteriori, com a devolução aos proprietários dos elementos que não servirão ao processo, após exame judicial. 
45.	Outro elemento que aponta para essa linha conclusiva é a representação formulada à Corregedoria Judicial do TJPA (peça 31, p. 10-13) , onde o responsável relata o modus operandi em que se desenvolvera, na sua versão, a busca e apreensão empreendida pelos prepostos da autoridade judiciária. 
46.	A despeito da unilateralidade do relato, a factibilidade de tais ocorrências, a contundência empregada e a riqueza de detalhes ali vertidos, diante da responsabilidade que adviria ao defendente em caso de prestação de informações inverídicas, mormente a prática de crimes contra a honra, prestam credibilidade às suas justificativas. 
47.	Em consulta atualizada ao andamento da ação cautelar 000001-04.2005.8.14.0045 no sítio eletrônico do TJPA, consta sentença (peça 55) sem resolução de mérito proferida pela Exma. Sra. Juíza de Direito Maria Leonira de Melo Menezes, da 1ª Vara Cível e Empresarial de Redenção (PA) , na qual, diante da ausência de ajuizamento da ação principal no prazo estabelecido pelo art. 806 do Código de Processo Civil revogado (lei 5.689/73) , sob cuja égide foi autorizada a medida cautelar, extinguiu o feito, cassando a cautelar concedida e determinou a restituição dos documentos apreendidos. 
48.	 De acordo com a movimentação processual registrada no sistema, contudo, a restituição ainda se encontra pendente, ou, pelo menos, não foi registrada nos autos. 
49.	Afasta-se, na linha desse entendimento, a irregularidade concernente à falta de apresentação integral das prestações de contas. 
50.	A segunda irregularidade que ensejou a citação empreendida situa-se no desvio de finalidade, constatação incontroversa nos autos, na medida em que reconhecida pelo próprio responsável em seu expediente de defesa. 
51.	Na exata dicção da Cláusula Nona, Subcláusula Terceira (peça 2, p. 64-66) do termo de convênio, a ocorrência de desvio de finalidade após o término da vigência do ajuste seria solucionado pelo concedente dentro das seguintes possibilidades, a serem valoradas conforme o interesse público preconizasse: 
51.1	exigir o ressarcimento integral dos recursos liberados para aplicação no respectivo projeto, com os acréscimos legais, sem prejuízo das sanções penais e administrativas cabíveis;
51.2	exigir que todos os bens móveis adquiridos com os recursos transferidos por força do convênio fossem revertidos ao seu patrimônio ou doados em conformidade com a legislação própria, observando contudo a excepcionalidade contida no disposto na Subcláusula Primeira;
51.3         	adotar as providências necessárias, em articulação com o interveniente, no sentido de conseguir da convenente a pronta restituição do imóvel que lhe foi cedido, juntamente com as obras nele incorporadas, desde que o mesmo se disponha a dar continuidade ao projeto.  
52.	A vigência do ajuste, por seu turno, era definida pela Cláusula Terceira como de 26 meses após a sua assinatura. Diversos termos aditivos, porém, listados no item 3 desta instrução, prorrogaram esse prazo, culminando com o oitavo, que estabeleceu a vigência final em 23/11/2006 (peça 4, p. 28) .
53.	O desvio de finalidade se deu, certamente, a partir do momento em que ocorreu a cessão onerosa das instalações à instituição de ensino privada Faculdade de Ensino Superior da Amazônia Reunida - Fesar. Não foi localizada indicação nos autos acerca da data deste evento, mas é certo que antecede a edição do Relatório de Auditoria 25/2006 (peça 6, p. 361-371) , datado de 8/12/2006, cujos trabalhos de campo, inclusive a visita in loco se deram no intervalo entre 20/11/2016 e 24/11/2016, como consignado no introito daquele documento. 
54.	Portanto, o desvio de finalidade foi operado ainda na vigência do convênio (ainda que a ciência do fato pela Administração, isto é, o concedente, seja-lhe posterior) , conduzindo a regência dos fatos para os dispositivos constantes da Cláusula Sétima, Subcláusula Primeira, itens "a" e "e" daquele instrumento, que preveem a possibilidade de rescisão da avença, no caso de utilização dos recursos em desacordo com o objeto pactuado, incapacidade de implemento do projeto ou de obtenção dos recursos para "sustentabilidade da instituição". A respeito dessa última hipótese, registra-se uma incongruência entre o preceito instituído (a sustentabilidade da operação do projeto) e o período de vigência do convênio, necessariamente coincidente com o implemento do projeto, condição que impede a operação deste, na medida em que pendente a sua conclusão.  
55.	O primeiro reparo é concernente à própria responsabilização do Sr. Raimundo Nonato Saraiva Rodrigues, gestor da Funtec, com fulcro no entendimento firmado na prolação do Acórdão 2763/2011-TCU-Plenário, que confere responsabilidade solidária aos gestores de entidade privada que haja promovido dano ao erário. Os argumentos listados nos itens 38 a 49 desta instrução são plenamente aplicáveis a esta segunda ocorrência, pois, impossibilitado de apresentar prestação de contas pelas razões já elencadas, não obteve a liberação das últimas parcelas (conforme cronograma constante do plano de trabalho à peça 2, p. 102-106) , obviamente necessárias para a finalização das obras. O desvio de finalidade, nessa perspectiva, pode assumir, de forma transversa, um meio de preservação do patrimônio gerado, pois a conclusão dos trabalhos e os aportes privados, embora ilícitos em princípio, contribuíram para a preservação de investimentos que dão retorno social, mediante a oferta de cursos de graduação à comunidade, ainda que explorados pela iniciativa privada. 
56.	A responsabilização da Funtec, por seu turno, a qual, devidamente citada (peça 18) , não apresentou alegações de defesa, foi fundamentada rigorosamente na conduta do seu administrador, sendo válidas as excludentes que aproveitam àquele, na linha desta análise. Eventual enriquecimento sem causa não foi apontado no expediente citatório nem exsurge dos autos, sendo vedado e infundado argui-lo nesta oportunidade.   
57.	De qualquer maneira, seja empregando o critério estabelecido para repressão ao desvio da finalidade na vigência do convênio ou após o seu término, faz-se mister que o núcleo de ensino profissional seja implantado ou a União seja ressarcida, por aportar recursos sem que os consectários sociais sejam realizados, sob pena de fazer letra morta da própria lei orçamentária que viabilizou a avença e os repasses pertinentes. 
58.	Nessa vereda, é crucial o exame dos esclarecimentos e informações prestadas pelo Estado do Pará, interveniente no convênio e destinatário da diligência de peça 43. 
59.	Em sua resposta, a Secretaria de Estado de Administração do Pará informa que o imóvel (o terreno) em que foram edificadas as instalações que abrigariam a instituição de ensino profissional foi cedido gratuitamente à Funtec e que, diante da cessão posterior à faculdade privada, trataria de retomá-lo, uma vez configurado descumprimento contratual. 
60.	Ocorre que, nos termos da Cláusula Segunda, item III, do termo de convênio (peça 2, p. 56) , incumbia ao interveniente: 
a) garantir a disponibilidade do imóvel pelo prazo estabelecido no instrumento de cessão enquanto for mantida a destinação prevista;
b) prestar apoio técnico pedagógico à CONVENENTE para o cumprimento das obrigações por ela assumidas;
c) envidar esforços no sentido de dar continuidade à execução do projeto especifico mencionado na Cláusula Primeira do presente, caso a CONVENENTE fique impossibilitada de fazê-lo.
61.	Lícito se mostra ao interveniente, nessa quadra, reaver a posse do imóvel, bem como cessar o seu uso pela empresa privada que ali se instalou e opera, ofertando ensino pago. Da mesma forma, imperativo era que operasse no sentido de manter (ou de proporcionar) a execução do projeto específico (a implantação do centro de educação profissional) , diante da impossibilidade de o convenente assim fazê-lo. 
62.	Não há indicativo nos autos de que haja se conduzido conforme esses parâmetros, tampouco mencionou o assunto nos sucintos esclarecimentos que prestou, em resposta à diligência.
63.	A questão ganha relevância quando se constata que, ao aderir ao ajuste ofertando um terreno  nu, de sua propriedade, eis que desapropriado amigavelmente do titular anterior (peça 46, p. 3) , trataria de reavê-lo acrescido de benfeitorias (os prédios) custeadas integralmente pela União, que se incorporariam ao seu patrimônio, conforme a Cláusula Quarta, Subcláusula Única, do Contrato de Cessão de Uso firmado entre o Estado do Pará e a Funtec (peça 46, p. 5-6) , sem que assistisse ao cessionário (a Funtec) , ou a seus eventuais sucessores inter vivos  o direito de retenção ou de indenização. E assim reassumiria a posse direta do bem com flagrante enriquecimento sem causa. 
64.	Ainda que não aplicável tal cláusula à União e mesmo à Funtec, diante da disposição legal constante do art. 1.219 do Código Civil, a qual não ressalva a existência de cláusula contratual que estipule a sua renúncia (diferentemente do que ocorre, por exemplo, nas locações residenciais, na forma  da lei 8.245/91) , trata-se de situação a merecer monitoramento, diante do aparente e antijurídico intento da Administração Estadual, acima mencionado, de se locupletar às expensas de verbas federais, já que não mencionou, em sua resposta, indenizar a União.  
65.	Em linhas gerais, resta evidenciado, de forma superveniente, a ausência, no processo, de pressupostos de constituição, na medida em que as prestações de contas foram apresentadas, até onde foi viável para o convenente, atingido por evento alheio à sua vontade e para o qual, ao menos de acordo com os registros nos autos, não concorreu. Não foram arguidas oposições à execução física, reputada compatível com a execução financeira, diante da interrupção do fluxo de repasses, em face da impossibilidade de apresentação das prestações de contas relativas à quarta e quinta parcelas repassadas. Tampouco restou evidenciado que possa ser imputada à fundação convenente a responsabilidade pelo desvio de finalidade, na medida em que se viu inviabilizada a conclusão do projeto. A estrutura física que consiste no produto e objeto do convênio existe e, a princípio, atende plenamente ao desiderato planejado na concepção do ajuste. A cessão de uso à empresa privada foi a solução alvitrada pelo convenente para finalizar a construção, desiderato que foi atingido, diante da cessação dos repasses. A reversão do quadro, em que resta assente a existência de desvio de finalidade, torna-se menos complicada diante da conclusão das obras.
66.	Destarte, ainda que a condução do empreendimento tenha se dado de forma tortuosa, diante das vicissitudes que se apresentaram, não se mostra necessária ou justa punição aos convenentes, que agiram em circunstâncias que afastam a sua culpabilidade, por inexigibilidade de conduta diversa, nem persecução dos prejuízos, porquanto ainda não consolidados nem irreversíveis, sem o prosseguimento da tomada de contas especial e de suas medidas gravosas, as quais, no caso concreto, revelar-se-iam desproporcionais e desnecessárias. 
67.	Em nossa ótica, o tratamento da questão deve ser acompanhado a partir de determinação ao Ministério da Educação, para que tome providências no sentido de conferir ao empreendimento a sua destinação original, a partir de tratativas com o interveniente ou, em caso de insucesso ou impossibilidade de atuação nesta linha, atue impedindo a ocorrência de enriquecimento sem causa de entes federativos em prejuízo da União, na esfera administrativa ou judicial.
CONCLUSÃO
68.	Considerando que: os recursos repassados foram invertidos, aparentemente na íntegra, no objeto do convênio; a cessação dos repasses deu-se em virtude de falta de apresentação de prestações de contas parciais, a partir da quarta parcela, motivada por circunstâncias alheias ao ajuste e para as quais não concorreram os responsáveis de forma dolosa ou culposa; há informações coletadas a partir de auditoria in loco que a execução física e a execução financeira mostraram-se congruentes, na linha do cronograma de desembolso integrante do plano de trabalho que integra o convênio; a obra foi concluída, com recursos decorrentes dos frutos do próprio produto do convênio, a despeito da falta de repasse integral dos recursos previstos, sem ônus adicional para o concedente; o produto do convênio continua com plena serventia para a consecução dos objetivos sociais colimados, a depender tão somente de providências administrativas ou judiciais, acessíveis ao concedente, caso o interesse público o recomende; a possibilidade de enriquecimento sem causa do agente interveniente, na medida em que as obras compreendidas no objeto do convênio foram incorporadas ao seu patrimônio, sem a oferta do serviço correspondente pela municipalidade ou pela fundação; e a falta de indicação nos autos de que o interveniente esteja disposto a agir no sentido de disponibilizar os serviços que compunham o objetivo final do convênio, qual seja, a oferta de ensino profissional à comunidade; deve ser reconhecida a ausência de pressupostos de constituição do presente processo de tomada de contas especial, sem prejuízo da promoção de medidas que preservem o interesse público, a cargo do Ministério da Educação, junto ao Estado do Pará. 
PROPOSTA DE ENCAMINHAMENTO
69.	Diante do exposto, submetemos os autos à consideração superior, pugnando pela adoção das seguintes medidas:
69.1	determinar, em caráter excepcional, ao Ministério da Educação, por intermédio da Secretaria de Educação Profissional e Tecnológica - Setec, que, diante da manifestação do Governo do Estado do Pará no sentido de retomar a posse direta do imóvel onde se localizam, na presente data, as instalações da Faculdade de Ensino Superior da Amazônia Reunida - Fesar, no município de Redenção (PA) , cuja construção constituiu o objeto do Convênio 91/2000 (SIAFI 405754) , celebrado entre o MEC e a Fundação Educacional, Cultural e Tecnológica Antonieta de Lourdes, com interveniência daquela unidade federativa, tendo como objeto a implementação do Programa de Expansão da Educação Profissional (PROEP) , na referida fundação, envide tratativas com o Estado do Pará de maneira a preservar os interesses da União e/ou assegurar o atingimento dos objetivos primordiais daquela avença, bem como seja aberto processo de monitoramento no âmbito do Tribunal, de forma a documentar o implemento da determinação; 
69.2	arquivar o presente processo por ausência de pressupostos de constituição e desenvolvimento válido e regular do processo, na forma do art. 201, § 3º e do art. 212 do Regimento Interno do TCU;
69.3	dar ciência da decisão que vier a ser proferida à Secretaria Executiva do Ministério da Educação, bem como ao Governo do Estado do Pará, ao Sr. Raimundo Nonato Saraiva Rodrigues (CPF XXX.886.678-XX) , à Fundação Educacional, Cultural e Tecnológica Antonieta de Lourdes e à Prefeitura Municipal de Redenção (PA) ;
69.4	dar ciência da decisão que vier a ser proferida ao Assessor Especial de Controle Interno do Ministério da Educação, nos termos do §5º do art. 18 da Resolução-TCU 170/2004 e Memorando-Circular 58/2018-Segecex, para conhecimento, informando-lhe que o inteiro teor da deliberação pode ser consultado no endereço http://www.tcu.gov.br/acordaos."
MANIFESTAÇÃO DO MINISTÉRIO PÚBLICO
8.	O Ministério Público junto ao TCU, representado pelo Subprocurador-Geral Lucas Rocha Furtado, manifestou anuência à proposta da unidade técnica, conforme o Parecer à peça 59, a seguir transcrito:
"Manifesto-me de acordo com a proposta oferecida pela Unidade Técnica."
É o Relatório.

8.1. Tamara Ferreira Saraiva Rodrigues (22.025/OAB-PA) e outros, representando Raimundo Nonato Saraiva Rodrigues.

Subprocurador-Geral Lucas Rocha Furtado.

TOMADA DE CONTAS ESPECIAL. AUSÊNCIA DE PRESSUPOSTOS DE CONSTITUIÇÃO E DE DESENVOLVIMENTO VÁLIDO E REGULAR DO PROCESSO. ARQUIVAMENTO SEM JULGAMENTO DE MÉRITO. DETERMINAÇÃO. CIÊNCIA AOS INTERESSADOS.

TOMADA DE CONTAS ESPECIAL (TCE)

Secretaria de Controle Externo de Tomada de Contas Especial (SecexTCE).

Inicialmente, registro que atuo nos presentes autos por força do art. 152 do Regimento Interno do TCU.
2.	Como visto no Relatório precedente, está em análise TCE instaurada pelo Fundo Nacional de Desenvolvimento da Educação (FNDE) em desfavor da Fundação Educacional, Cultural e Tecnológica Antonieta de Lourdes - FUNTEC-PA, e do Sr. Raimundo Nonato Saraiva Rodrigues, Presidente daquela entidade, em razão da inexecução do objeto pactuado por força do Convênio 191/2000 (SIAFI 405754) , celebrado com o Ministério da Educação, que tinha por objeto a implementação do Programa de Expansão da Educação Profissional (PROEP) .
3.	As irregularidades apontadas são a omissão parcial da prestação de contas e o desvio de finalidade, este evidenciado na medida em que nas instalações custeadas pela União hoje não funciona nenhum polo de educação profissional ofertado à comunidade de forma gratuita, em complementaridade às ações da rede pública local, mas sim uma faculdade privada. 
4.	No que tange à omissão parcial da prestação de contas, o Sr. Raimundo Nonato Saraiva Rodrigues informou que o fato decorreu da indisponibilidade documental, tendo em vista que o material foi recolhido manu militari pelo Poder Judiciário, em ação cautelar de busca e apreensão tombada sob o número 000001-04.2005.8.14.0045 (peça 48, p. 3-12) , requerida pelo município de Redenção (PA) . 
5.	Dessa forma, resta caracterizado um evento de força maior, alheio à vontade do responsável, e para o qual não contribuiu, seja por ação ou omissão. Tampouco se pode afirmar que não procurou suplantar esses obstáculos no âmbito do processo judicial, pois representou contra os agentes pelos excessos que teriam sido cometidos no cumprimento da medida cautelar, o que pode, sem dúvida, caracterizar insurgência contra a medida.
6.	Conforme registrado pela unidade técnica, em consulta atualizada ao andamento da ação cautelar 000001-04.2005.8.14.0045 no portal do Tribunal de Justiça do Pará, consta sentença (peça 55) sem resolução de mérito proferida pela Exma. Sra. Juíza de Direito Maria Leonira de Melo Menezes, da 1ª Vara Cível e Empresarial de Redenção (PA) , na qual, diante da ausência de ajuizamento da ação principal no prazo estabelecido pelo art. 806 do Código de Processo Civil revogado (lei 5.689/73) , sob cuja égide foi autorizada a medida cautelar, extinguiu o feito, cassando a cautelar concedida e determinou a restituição dos documentos apreendidos. 
7.	Entretanto, de acordo com a movimentação processual registrada no sistema, a restituição ainda se encontra pendente.
8.	Cumpre ressaltar que a impossibilidade de prestação de contas parcial acarretou a suspensão da liberação das últimas parcelas do convênio.
9.	Apesar disso, quanto à execução física não foram apontadas irregularidades, sendo reputada compatível com a execução financeira, diante da interrupção do fluxo de repasses, em face da impossibilidade de apresentação das prestações de contas relativas à quarta e quinta parcelas repassadas. 
10.	A estrutura física que consiste no produto e objeto do convênio existe e, a princípio, atende plenamente à finalidade planejada na concepção do ajuste. A cessão de uso à empresa privada foi a solução alvitrada pelo convenente para finalizar a construção, diante da cessação dos repasses. 
11.	 Assim, no que concerne ao desvio de finalidade, a análise procedida pela unidade técnica demonstrou que não deve ser imputada à fundação convenente a responsabilidade pelo fato, na medida em que se viu inviabilizada a conclusão do projeto.
12.	Impossibilitado de apresentar prestação de contas pelas razões já elencadas, o responsável não obteve a liberação das últimas parcelas (conforme cronograma constante do plano de trabalho à peça 2, p. 102-106) , obviamente necessárias para a finalização das obras. O desvio de finalidade, nessa perspectiva, pode ser considerado um meio de preservação do patrimônio gerado, pois a conclusão dos trabalhos e os aportes privados, embora desconformes com as normas, em princípio, contribuíram para a preservação de investimentos que dão retorno social, mediante a oferta de cursos de graduação à comunidade, ainda que explorados pela iniciativa privada. 
13.	Diante desse cenário, as alegações de defesa apresentadas pelo Sr. Raimundo Nonato Saraiva Rodrigues, Presidente da Fundação Educacional, Cultural e Tecnológica Antonieta de Lourdes (FUNTEC-PA) , devem ser acolhidas. Na mesma linha, sobre a responsabilização da Funtec, que devidamente citada (peça 18) não apresentou alegações de defesa, os argumentos apresentados pelo Sr. Raimundo Nonato Saraiva Rodrigues devem ser aproveitados para aquela fundação, já que o chamamento foi fundamentado rigorosamente na mesma conduta do seu administrador, sendo válidas as excludentes que aproveitam àquele, nos termos dispostos no art. 161 do RI/TCU.  
14.	Assim, fica evidenciada ausência de pressupostos de constituição e de desenvolvimento válido e regular do processo, na medida em que as prestações de contas foram apresentadas até onde foi viável para o convenente, atingido por evento alheio à sua vontade e para o qual, ao menos de acordo com os registros nos autos, não concorreu. Portanto, deve se determinado o arquivamento dos presentes autos, sem julgamento de mérito, conforme disposto no art. 212 do RI/TCU.
15.	Não obstante ao quadro ora delineado, é indispensável que o núcleo de ensino profissional, objeto do convênio, seja implantado ou a União seja ressarcida, por aportar recursos sem que os consectários sociais sejam realizados. Nessa linha, faz-se necessária a promoção de medidas que preservem o interesse público, a cargo do Ministério da Educação, junto ao Estado do Pará.
16.	Nesse passo, julgo pertinente a proposta de determinação ao Ministério da Educação, para que tome providências no sentido de conferir ao empreendimento a sua destinação original, a partir de tratativas com o interveniente ou, em caso de insucesso ou impossibilidade de atuação nesta linha, atue impedindo a ocorrência de enriquecimento sem causa de entes federativos em prejuízo da União, na esfera administrativa ou judicial.
17.	Ante o exposto, acolho a proposta da Secex TCE, que foi ratificada pelo MP/TCU, e voto por que o Tribunal adote a minuta de acórdão que ora submeto à apreciação deste Colegiado.
TCU, Sala das Sessões Ministro Luciano Brandão Alves de Souza, em 27 de agosto de 2019.
RAIMUNDO CARREIRO 
Relator